【裁判字號】    99,事聲,88
【裁判日期】    991206
【裁判案由】    聲明異議
【裁判全文】
臺灣彰化地方法院民事裁定              99年度事聲字第88號
異  議  人  臺北富邦商業銀行股份有限公司
法定代理人  乙○○
相  對  人  甲○○
                      5號
                      8號
上列當事人間因消費者債務清理事件，異議人對於本院民事執行
處司法事務官民國99年10月15日所為99年度司執消債更字第14號
認可更生方案裁定聲明異議，本院裁定如下：
    主    文
異議駁回。
    理    由
一、按關於更生或清算之程序，除本條例別有規定外，準用民事
    訴訟法之規定，消費者債務清理條例第15條定有明文。次按
    當事人對於司法事務官處理事件所為之終局處分，得於處分
    送達後10日之不變期間內，以書狀向司法事務官提出異議；
    司法事務官認前項異議有理由時，應另為適當之處分；認異
    議為無理由者，應送請法院裁定之；法院認第一項之異議為
    有理由時，應為適當之裁定；認異議為無理由者，應以裁定
    駁回之，民事訴訟法第240 條之4 第1 至3 項亦有明文。經
    查，本院民事執行處司法事務官於民國（下同）99年10月15
    日，所為之99年度司執消債更字第14號民事裁定，已於同年
    10月20日送達異議人，有該裁定及本院送達證書各1 份附卷
    可憑，異議人於同年11月1 日提出異議，有異議人所提出之
    民事異議狀附卷可按，經司法事務官認異議無理由而送請本
    院裁定，符合上開法律規定，合先敘明。
二、異議意旨略以：受相對人扶養之長子現年19歲（目前就讀大
    一），為人父母者持續負擔子女20歲成年前之教育費及扶養
    費，異議人固無意見，惟受扶養者已漸趨成年，應可望其經
    濟獨立、漸次分擔家計，紓解父母之家計負擔。況大專院校
    莘莘學子，戮力打工、勤儉力學者，均所在多有，相對人訂
    定更生方案實不應昧於時勢，有所不察，而應務實兼顧其必
    要支出相形減少情事，訂定自更生履行之第2 年起，上修至
    新臺幣（下同）13,999元之履行條件（因相對人長子已年滿
    20歲，應剔除對其之扶養費用），異議人始有可能積極認同
    相對人之更生方案。質言之，更生方案認可與否，除法定積
    極要件應予確保（「清算價值維持原則」、「可處分所得原
    得」及「公平受償原則」…等）外，債務人之年齡、償債意
    圖、心態、工作年限長短、債權人受償之比例、額度、期間
    等因素，是否更應兼籌並顧，始克符合本條例真正之立法意
    旨。否則認可之方案內容顧此失彼，心存投機者極易因此而
    脫免債務，不啻與債清條例協助債務人實質經濟重建、衡平
    保障債權人公平受償之初衷，迭有抵觸，爰依法請求廢棄原
    裁定等語。
三、按債務人有薪資、執行業務所得或其他固定收入，法院認更
    生方案之條件公允者，得不經債權人會議可決，逕依債務人
    之聲請或依職權以裁定認可更生方案；法院為認可之裁定時
    ，因更生方案履行之必要，對於債務人在未依更生條件全部
    履行完畢前之生活程度，得為相當之限制，消費者債務清理
    條例第64條第1 項、第62條第2 項分別載有明文。次按債務
    人之更生方案應否准許，係以是否公允為斷，而所謂公允，
    應審酌債權人與債務人之利益衡平、債務人之償債能力與清
    償誠意以及社會公益等因素為綜合判斷。再按消費者債務清
    理條例之立法目的，係為使不幸陷入經濟困境之人得以清理
    債務、重建生活，並在清理過程中能保有符合人性尊嚴之最
    低基本生活，是更生方案之認可，應審酌除最低生活需求外
    ，債務人能否負擔該方案之條件，以及債權人與債務人間之
    權利義務關係是否公允。
四、經查：
（一）本件相對人聲請更生，前經本院以98 年度消債更字第202
      號民事裁定開始更生程序在案，有上開裁定在卷可參，而
      相對人確有薪資收入及受薪情形，亦有薪資轉帳存摺影本
      及96、97年度各類所得暨扣繳免扣繳憑單附卷可憑（見99
      年司執消更字第14號卷第6 、30、72-81 頁）。本院裁定
      准予相對人開始更生程序後，相對人以1 個月為1 期，提
      出二階段之更生方案，第一階段為第1 期至第48期，每月
      清償1 萬元；第二階段為第49期至第96期，每月清償14,0
      00元，共分8 年清償，還款總數額為1,552,000 元，償還
      成數45.46 ％，盱衡相對人固定薪資加計非固定獎金半數
      為所得，尚須支出1 名就學中子女之扶養費用，將清償期
      間延長8 年，且依子女在學情形，階段式增加清償數額，
      又相對人所列必要支出並無不當之情事，故認該更生方案
      之條件公允、適當、可行。另相對人任職於劭駿股份有限
      公司，每月平均薪資為26,046元，有上開薪資轉帳影本及
      各類所得暨扣繳免扣繳憑單在卷可稽，而以內政部所公告
      之99年度臺灣省低收入戶最低生活費用每人每月9,829 元
      為標準計算，相對人每月必要生活支出，再扣除扶養長子
      每月約4,915 元之扶養費後，僅餘11,302元足以清償（計
      算式：26,046－9,829 －4,915 ＝11,302），與相對人第
      一階段所提，每月還款10,0 00 元之方案相差無幾；嗣相
      對人之長子大學畢業後，扣除扶養費用，相對人每月尚餘
      16,217元可供清償，相對人因此於第二階段提高每月清償
      數額為14,000元，亦認已具備相當之還款誠意，故聲請人
      提出上開分二階段還款之更生方案，應認公允，經核與消
      費者債務清理條例第64條第1 項規定尚無不合。
（二）至異議人雖主張相對人之長子於更生方案履行之第2 年起
      業已成年，應剔除相對人對其支出之扶養費，並提高還款
      金額至13,999元等語。惟按民法第1114條第1 款規定，直
      系血親相互間互負扶養義務，係指凡不能維持生活而無謀
      生能力時，皆有受扶養之權利，並不以未成年為限，又所
      謂謀生能力並不專指無工作能力者而言，雖有工作能力而
      不能期待其工作，或因社會經濟情形失業，雖已盡相當之
      能事，仍不能覓得職業者，亦非無受扶養之權利，故成年
      之在學學生，未必即喪失其受扶養之權利（最高法院56年
      臺上字第795 號判例意旨可資參照）。查相對人之未成年
      長子徐陸庭為80年9 月4 日出生，此有戶籍謄本可稽（見
      本院98年度消債更補字第141 號卷第59頁），徐陸庭於10
      0 年9 月4 後即為成年之人，固屬實情，惟其現就讀丙○
      丁○大學物理系1 年級，有學費繳款證明在卷可佐（見99
      年度司執消債更字第14號卷第259 、260 頁），已可預見
      其於成年後，仍屬就學中之狀態，尚需相對人扶養，且難
      認有謀生能力，可幫助家計，縱認其可依工讀之方式減輕
      家庭經濟負擔，然要求將相對人對長子之扶養費用全數剔
      除，顯然不符實際，而屬過苛。且相對人已依其長子之畢
      業年限，分階段提高還款金額，堪認相對人確有還款誠意
      。再者，依據相對人所提更生方案之條件，相對人償還期
      間為8 年，亦足認相對人已盡最大能力及誠意清償債務。
      故異議人主張相對人於徐陸庭成年後，即應將其扶養費支
      出加入更生方案中以為清償，難謂可採。
五、綜上，相對人所提更生方案之條件乃屬公允，復無消費者債
    務清理條例第64條第2 項及第63條第1 項規定之情形，則本
    院司法事務官不經債權人會議可決，逕依消費者債務清理條
    例第64條第1 項規定認可相對人所提之更生方案，洵屬有據
    、適當，異議人所持前開理由均無可採。本件異議為無理由
    ，應予駁回，爰裁定如主文。
中    華    民    國    99    年    12    月    6     日
              民事第三庭    法  官  林秉暉
上為正本係照原本作成。
於債權人會議不同意更生方案之債權人如不服本裁定，應於裁定
送達後10日內，以書狀向本院提出抗告，並繳納抗告費新臺幣1,
000 元。
中    華    民    國    99    年    12    月    6     日
                            書記官  廖春慧


司法院資訊處製作；財團法人民間司法改革基金會備份。
